【裁判字號】    88,易,1253
【裁判日期】    891227
【裁判案由】    詐欺
【裁判全文】
臺灣嘉義地方法院刑事判決                        八十八年度易字第一二五三號
    公  訴  人  臺灣嘉義地方法院檢察署檢察官
    被      告  乙○○
                奚淑芳  律師
右列被告因詐欺案件，經檢察官提起公訴（八十八年度偵字第六四七九號），本院判
決如左：
    主  文
乙○○無罪。
    理  由
一、被告乙○○明知另案被告即嘉雲營造有限公司（下稱嘉雲公司）之負責人葉進榮
    （為被告乙○○之夫婿，另案由臺灣高等法院臺南分院審理中），已無償債之意
    願，竟基於共同意圖為自己不法所有之犯意，於民國八十七年八月間，由另案被
    告葉進榮出面將私立知德工商（下簡稱知德工商）技藝中心及行政大樓之鐵厝工
    程，轉予告訴人甲○○承包。其間被告與另案被告葉進榮為取信於甲○○，乃以
    新竹工業區尚有一筆八千萬元之工程款可資領取及交付以嘉雲公司、另案被告葉
    進榮為負責人所簽發之以臺灣土地銀行嘉興分行為付款人，並由被告背書，發票
    日均為八十八年五月十日，面額各為新臺幣（下同）六十五萬一千七百零五元、
    二百三十四萬八千七百九十三元、一百零九萬五千零五十一元之支票三紙，作為
    支付工程款之用，致另案被告甲○○陷於錯誤，陸續依約將上開承包之工程完工
    。嗣告訴人於前開支票屆期時，持向臺灣土地銀行嘉興分行提示，卻因存款不足
    而均遭退票，復屢催無著，因認被告乙○○與另案被告葉進榮共同涉有詐欺取財
    罪嫌。
二、按犯罪事實應依證據認定之，無證據不得推定其犯罪事實；不能證明被告犯罪者
    ，應諭知無罪之判決，刑事訴訟法第一百五十四條、第三百零一條第一項分別定
    有明文。又按事實之認定，應憑證據，如不能發現相當證據，或證據不足以證明
    ，自不能以推測或擬制之方法，以為裁判基礎；認定不利於被告之事實，該依積
    極證據，苟積極證據不足為不利於被告事實之認定時，即應為有利於被告之認定
    ，更不必有何有利之證據，最高法院四十年台上字第八六號、三十年上字第八一
    六號判例足資參照。再按刑法第三百三十九條第一項詐欺取財罪之成立，以意圖
    為自己或第三人不法所有，以詐術使人將本人或第三人之物交付為要件。所謂以
    詐術使人交付，必須被詐欺人因其詐術而陷於錯誤，若其所用方法不能認為詐術
    ，亦不致使人陷於錯誤，即不構成該罪，最高法院四十六年台上字第二六０號判
    例可資參照。
三、本件公訴人認被告涉有刑法第三百三十九條第一項之詐欺取財罪嫌，無非係以告
    訴人甲○○之指訴，另案被告葉進榮所承攬之知德工商工程已於八十八年五月五
    日驗收完畢並已領取工程款二千六百零三萬三千六百五十元，而卻緊接於同年月
    二十八日遭台灣地區各縣市票據交換所公告拒絕往來，足認被告明知其夫葉進榮
    已無償債意願而仍與之共同詐騙告訴人為依據。訊據被告固坦承嘉雲公司有上開
    知德工商工程轉包予告訴人承作，尚積欠告訴人工程款四百零九萬五千五百四十
    九元未付及其領取知德工商工程款二千六百零三萬三千六百五十元之事實，惟堅
    決否認有何詐欺取財犯行，並辯稱：告訴人於八十七年八月間承包上開工程時，
    其並未對告訴人提及嘉雲公司在新竹科學園區有七、八千萬之工程款待收，且嘉
    雲公司在八十七年度營業收入仍有五千多萬元，故在八十八年以前，嘉雲公司顯
    然營業正常且業績良好，但在八十八年三、四月間，嘉雲公司開始週轉困難，原
    先開給告訴人支付工程款之支票無法兌現，所以，其在同年四月間前去找告訴人
    換票，告訴人要求其在上開發票日為八十八年五月十日之三張支票上背書作為擔
    保，新竹科學園區工程八千多萬元之工程款之事，係告訴人至嘉雲公司時，另案
    被告葉進榮正與人在商討本件工程，為告訴人所聽及，並非換票時故意告知，且
    該件工程當時只是在計畫承包階段，並非已有工程款待收；至於嘉雲公司自知德
    工商所領得之二千六百零三萬三千六百五十元工程款，因嘉雲公司承包該工程自
    備之材料款為五百十九萬六千六百七十元，工程費用為九十一萬零四百八十元，
    轉包工程費用為二千零六十一萬四千八百零五元，工資為三百八十九萬零六百六
    十元整，合計應支出三千零六十一萬二千六百，尚未兌現之下包工程款及材料款
    共一千三百二十七萬六千九百五十七元，故其承包知德工商之工程係虧損；又其
    在八十七年九月至八十八年一月間，均按期支付告訴人工程款四次，合計二百九
    十一萬二千五百十七元，顯然其未有詐欺之故意等語。經查：
  （一）告訴人係於八十七年八月三日，以其所經營之福勝鐵工廠名義與另案被告葉
        進榮所經營之嘉雲公司訂立工程契約書，承包上開知德工商鐵厝工程，此業
        據告訴人指陳在卷，並有工程契約書與估價單影本各一份在卷可稽（見本院
        卷第八一至八八頁）。而另案被告葉進榮於其與告訴人訂立上開工程契約時
        ，被告與另案被告葉進榮並未告知告訴人嘉雲公司在新竹科學園區有七、八
        千萬元之工程款待收，告訴人係在八十八年四月始知悉嘉雲公司於新竹科學
        園區有七、八千萬元之工程之情，業經告訴人於本院審理時指陳在卷（見本
        院卷第十頁）。又另案被告葉進榮於本院審理時以證人身分證稱：其雖曾向
        告訴人提及嘉雲公司在新竹科學園區有一筆七、八千萬之工程在談，然此並
        非刻意告知告訴人，而係告訴人至嘉雲公司時，正好有人在談論此件工程方
        提及，且其係表示有七、八千萬之工程在談，並非有七、八千萬之工程款要
        收等語（見本院卷第二四四、二四五頁）；被告於本院審理時亦證稱：其係
        與證人即告訴人之長媳何叔華接洽，其未告知證人何叔華嘉雲公司有工程款
        可收等語（見本院卷第二四四頁）；證人何叔華亦證稱：被告係告訴其科學
        園區工程，嘉雲公司之部分占八千多萬元，被告並未說有八千多萬之工程款
        未收等語，顯見被告確實未對告訴人或證人何叔華提及嘉雲公司在新竹科學
        園區有七、八千萬之工程款未收。加以嘉雲公司於八十七年年底確曾與案外
        人史國龍洽談承包新竹科技工業研究院別墅住宅興建工程事宜，亦有合約書
        與合作協議書影本各一份在卷可憑（見本院卷第四二五至四二八頁），足見
        被告對證人何叔華提及新竹科學園區有一筆七、八千萬之工程在談，並非空
        言杜撰，自難僅因嗣後該工程未能承包，遽謂被告有詐欺之犯行。
  （二）嘉雲公司原先應於八十八年三月三十一日、同年四月十日、同年五月十日支
        付告訴人之工程款二百三十四萬八千七百九十三元、一百零九萬五千零五十
        一元、五十七萬三千八百九十七元及七萬七千八百零八元，嘉雲公司因週轉
        困難，無法如期給付，故經被告於八十八年四月間與證人何叔華商談後，告
        訴人與證人何叔華同意延期，改用上開以嘉雲公司、另案被告葉進榮為負責
        人所簽發之以臺灣土地銀行嘉興分行為付款人，由被告背書，發票日均為八
        十八年五月十日，面額各為二百三十四萬八千七百九十三元、一百零九萬五
        千零五十一元、六十五萬一千七百零五元之支票三紙支付之情，業經被告供
        承在卷，核與證人何叔華告訴與告訴人指訴之情節相符，復有上開土地銀行
        嘉興分行支票影本三紙附於偵查卷（八十八年度他字第一０六七號偵查卷第
        四至六頁）、工程請款單影本四紙（第九四至九八頁），顯見上開三張臺灣
        土地銀行嘉興分行支票係被告日後與告訴人換票後，作為支付工程款用，目
        的在解決嘉雲公司與告訴人間工程款給付之問題，並非於訂約之始即開具作
        為取信告訴人之用。且被告持該三張支票與告訴人換票，讓上開工程款可延
        期清償，另提供嘉義縣水上鄉○○段八八三之六及八八四之六與同段二二八
        號建物之房、地所有權狀予告訴人作為擔保，此業據告訴人陳明在卷（見本
        院卷第一二九至一三０頁），並有建築改良物所有權狀影本一份、土地所有
        權狀影本二份附於偵查卷可佐（見八十八年度他字第一０六七號卷第二三至
        二五頁），而該房、地係設定八百五十萬元之最高限額抵押權予案外人永欣
        租賃股份有限公司，實際之擔保債權僅三百三十五萬元，有該公司陳報狀一
        份附於本院卷（第五四至五五頁）及土地登記謄本二份、建物登記謄本一份
        附於偵查卷（見八十八年度他字第一０六七號卷第二六至三０頁）足憑，顯
        然被告交付予告訴人之上開嘉義縣水上鄉房、地之所有權狀，非無擔保之價
        值。加以證人何叔華亦證稱：被告於八十八年四月九日左右到告訴人公司要
        求換票，當天即有拿二張房地所有權狀來，其還說嘉雲公司在新竹科學園區
        與他人合夥蓋宿舍，嘉雲公司占八千萬左右，其認為如此對已很有保障，所
        以讓被告換票等語，足見告訴人同意換票係經其與證人何叔華評估被告所提
        出之條件後決定，並非遭被告詐欺所致。
  （三）嘉雲公司承包上開知德工商工程總工程款為三千萬元，已請領工程款二千六
        百零三萬三千六百五十元，但因嘉雲公司承包該工程自備之材料款為五百十
        九萬六千六百七十元，工程費用為九十一萬零四百八十元，轉包工程費用為
        二千零六十一萬四千八百零五元，工資為三百八十九萬零六百六十元整，合
        計應支出三千零六十一萬二千六百十五元，尚未兌現之下包工程款及材料款
        共一千三百二十七萬六千九百五十七元，故其承包知德工商之工程係虧損之
        情，除據被告供述在卷外，並有嘉雲營造八七、八八年度內部帳務總分類帳
        影本及債權人名冊影本各一份、包商估價單影本一份在卷可稽（見本院卷第
        二七一至二八七頁；第九八至一０七頁）。又嘉雲公司於其與告訴人訂約當
        時，經營尚稱良好，八十五至八十七年公司均有盈餘，直至八十八年四月間
        始經營不善，開始退票，此有八十五至八十七年度南台聯合會計師事務所查
        帳報告書影本各一份在卷可查（見本院卷第二九四至三二二頁），而由上開
        土地銀行嘉興分行所函覆之嘉雲公司退票紀錄內容觀之，嘉雲公司確實自八
        十八年四月五日開始發生退票，之後方發生大量退票（見本院卷第六０至六
        三頁），亦徵嘉雲公司確實係於八十八年四月始經營不善。加以告訴人自其
        八十七年八月三日與嘉雲公司訂約承包上開工程後，嘉雲公司於八十七年九
        月三十日、八十七年十二月二十五日、八十八年一月十日及八十八年一月三
        十一日均如期給付告訴人工程款，金額合計有二百九十一萬二千五百十七元
        ，此除據告訴人陳明在卷外，並有工程請款單影本四份在卷可佐（見本院卷
        第九０至九三頁），是嘉雲公司如期給付予告訴人之工程款金額與上開三張
        土地銀行支票為支付之工程款金額四百零九萬五千五百四十九元，相差非巨
        ，衡諸常情，若被告與另案被告葉進榮有意詐騙告訴人，何須如期支付告訴
        人如此鉅額之工程款。是本院認嘉雲公司雖於八十八年五月五日領得知德工
        商工程款二千六百零三萬三千六百五十元後，於同年月二十八日即遭臺灣省
        票據交換所拒絕往來，惟綜合上述各情觀之，嘉雲公司應係經營不善，週轉
        不靈至無法如期將全數之工程款給付告訴人，被告與另案被告葉進榮應無詐
        騙告訴人之故意，公訴人僅以嘉雲公司雖於八十八年五月五日領得知德工商
        工程款二千六百零三萬三千六百五十元後，於同年月二十八日即遭臺灣省票
        據交換所拒絕往來之情，遽而推論被告明知另案被告葉進榮已無償債意願，
        進而認定被告與共同被告葉進榮涉有共同詐欺罪嫌，尚嫌速斷。
四、綜上所述，被告主觀上既缺乏詐騙之故意，客觀上復未實施詐術行為，揆諸前開
    說明，應與詐欺罪之構成要件不符，尚難以該條項之罪名相繩，本件純屬告訴人
    與被告間之民事債務糾葛。此外，本院復查無其他積極證據，足認被告確有公訴
    人所指之犯行，本件應屬不能證明被告犯罪，應依法為無罪判決之諭知。
據上論斷，應依刑事訴訟法第三百零一條第一項，判決如主文。
本案經檢察官林俊良到庭執行職務
中    華    民    國      八十九        年      十二    月      二十七  日
                            臺灣嘉義地方法院刑事第三庭
                法  官  林  坤  志
右正本證明與原本無異。
如不服本判決，應於判決送達後十日內，向本院提出上訴狀。
中    華    民    國      八十九        年      十二    月      二十七  日
                                書記官  李  子  英


司法院資訊處製作；財團法人民間司法改革基金會備份。
